【裁判字號】    98,消債抗,114
【裁判日期】    981127
【裁判案由】    更生事件
【裁判全文】
臺灣臺北地方法院民事裁定           98年度消債抗字第114號
抗  告  人  甲○○
上列抗告人因消費者債務清理條例更生事件，對於中華民國97年
2月16日本院97年度消債更字第994號裁定提起抗告，本院裁定如
下：
    主  文
抗告駁回。
抗告程序費用新臺幣壹仟元由抗告人負擔。
    理  由
一、本件抗告人聲請更生，係以：抗告人有不能清償債務情事，
    前已提出債權人清冊，與最大債權銀行香港商香港上海匯豐
    銀行股份有限公司（下簡稱匯豐銀行）請求共同協商債務清
    償方案，該銀行提出兩階段清償方案，第一階段為前五年月
    付新臺幣（下同）5000元，第二階段嗣五年後再行協商，惟
    後階段之還款條件不明確，抗告人現無還款能力，將來恐無
    法按該方案持續繳款，而致協商不能成立。又抗告人無擔保
    或無優先權之債務總額未逾1200萬元，且未經法院裁定開始
    清算程序或宣告破產等語，符合更生要件等情，為其理由。
二、原審則以抗告人96年間平均每月可支配所得約4萬9105元，
    扣除行政院主計處公告之97年度臺北市平均每人每月最低生
    活費標準1 萬4152元後，顯非不能支應債權銀行所提之還款
    方案。抗告人雖稱未敢貿然同意上開不明確之兩階段方案等
    語，惟匯豐銀行既於第二階段將重新核評抗告人還款能力，
    再確定其每月應償金額，抗告人自無由於現在即擔心其不能
    清償第二階段之還款，並執此為由拒絕成立該協商方案。且
    更生之聲請須以債務人實質上已不能清償債務者為限，抗告
    人每月實際收入扣除必要生活費後，尚無不能清償債務或不
    能清償之虞情事，抗告人欲藉更生程序規避債務，自不符更
    生要件等情，因而駁回抗告人更生之聲請。
三、抗告意旨略以：抗告人現年56歲並已退休，每月可得收入僅
    退休俸約2 萬3252元。原審以96年綜合所得稅各類所得資料
    清單計算抗告人之每月收入，認抗告人無不能清償債務情事
    ，恐有高估抗告人所得之誤。又匯豐銀行所提兩階段還款方
    案，係以前階段較低金額之還款條件，搭配後階段未定期數
    及清償條件之方案，如僅因前階段還款條件為債務人所能負
    擔，即不考慮後階段還款條件之負荷能力，則債權銀行只要
    前階段訂低還款金額，使債務人足以負擔，債務人即再無聲
    請更生之機會。原裁定認抗告人無須擔心第二階段還款能力
    云云並不合理。另抗告人倘與最大債權銀行成立每月一期各
    繳付5000元之協商方案，則須還款471 期始得全部清償所有
    債務，抗告人屆時已95歲高齡，顯有無法完全償付之虞。原
    審駁回抗告人更生之聲請有所違誤等情，指摘原裁定不當，
    據以提起抗告，請求廢棄原裁定另為開始更生之諭知。
四、按債務人不能清償債務或有不能清償之虞者，得依本條例所
    定更生或清算程序，清理其債務，消費者債務清理條例第3
    條定有明文。又債務人對於金融機構因消費借貸、自用住宅
    借款、信用卡或現金卡契約而負債務，在聲請更生或清算前
    ，應提出債權人清冊，以書面向最大債權金融機構請求協商
    債務清償方案並表明共同協商之意旨；聲請更生或清算不合
    程式或不備其他要件者，法院應以裁定駁回之，但其情形可
    以補正者，法院應定期間先命補正，復為同條例第151 條第
    1 項、第8 條所明定。所謂消費者債務清理條例所定協商前
    置程序，旨在促使金融機構與債務人就特定種類債務之清理
    ，利用法院程序外之協商機制，為迅速有效之自主性解決。
    此程序之進行，有賴當事人間協力配合，以誠信為基礎，形
    成債務清理共識。苟債務人圖直接進入法院更生程序，虛應
    前置協商程序，故使協商破裂，雖有債務協商不成立之形式
    ，仍難謂有行債務清理之誠意，自無保護之必要。而債務人
    得依消費者債務清理條例所定更生程序清理其債務，以有不
    能清償債務或有不能清償之虞為要件，此觀同條例第3 條規
    定自明。所謂不能清償，係針對已受請求之債務而言，若金
    融機構於前置協商程序所提清償方案，為債務人所能負擔，
    即難認債務人就金融機構請求之債務，有不能清償或有不能
    清償之虞情事。債務人主觀不願同意該類協商方案，藉故使
    協商不能成立者，亦應認與更生之要件有所不符，當不能准
    其更生。
五、經查，抗告人自陳現每月收入為退休俸2 萬3252元。則依匯
    豐銀行所提兩階段還款方案，抗告人每月收入扣除第一階段
    每月應付協商款5000元後，尚有約1 萬8252元可供生活必要
    開銷。雖抗告人謂其聲請前兩年之必要支出為73萬2000元，
    平均每月約3 萬500 元。惟抗告人既欲利用更生程序獲取免
    除巨額負債之利益，審酌抗告人無法成立協商是否具有歸責
    原因，即應以最低生活標準作為衡量依據，始屬公允。此乃
    因更生制度旨在兼顧債權人權益與債務人經濟生活，使債務
    人於基本生活可以維持情況下，合理清償債務而獲得更生，
    並非在使債務人坐擁寬裕生活又可免除積欠之債務。觀諸抗
    告人所列其聲請更生前兩年內之必要支出，其中抗告人個人
    生活開支每月9000元、房貸每月2 萬1500元，因抗告人之配
    偶尚有投資財產值150 萬元，抗告人之兩子皆已成年並有薪
    資收入，應得就共居之房屋貸款為合理之攤付貼補，殊無令
    抗告人逕自選擇繼續獨力繳付該房屋貸款，使其配偶子女免
    負任何負擔，而將該經濟負荷轉嫁抗告人之全體債權人承受
    之事理。準此以觀，抗告人於協商期間之必要生活費用，平
    均每月僅需約1 萬4375元（2 萬1500元÷4 人＋9000元＝1
    萬4375元）。則以抗告人當時收入扣除每月協商款後之餘額
    1 萬8252元，尚無不足支應生活必要支出之情事，且再加計
    抗告人自承打零工每月可得5700元，勢將更有餘裕。況抗告
    人尚有總值297 萬444 元之房地暨投資財產以資支應。是抗
    告人並無不能負擔匯豐銀行所提第一階段協商方案情事。至
    於抗告人謂其至協商方案第一階段屆滿後恐需至95歲高齡始
    能還清第二階段清償方案云云，尚屬個人主觀推測。蓋匯豐
    銀行既於第二階段始重新核評抗告人還款能力，再確定其每
    月應償金額，可見第二階段清償方案可能情形為何，即匯豐
    銀行亦未預知，抗告人此時即謂須至95歲高齡始能還清，並
    據此藉詞其無法負擔此協商方案，顯係欠缺清理債務之誠意
    。況且抗告人果爾屆期無法負擔第二階段清償方案，仍可聲
    請法院裁定更生以資疏解。抗告人目前能力既可負擔上述第
    一階段清償方案，匯豐銀行依該方案亦僅欲先行使每月5000
    元之債權，其餘債權延後再議，抗告人若同意上開協商方案
    即可如期清償債務，而無不能清償情事，乃抗告人故不同意
    上開協商方案，顯係規避前置協商程序，欠缺清理債務誠意
    ，創造不能清償債務之外觀，實則無不能清償債務情事可言
    ，與消費者債務清理條例所定更生之要件，自有未合。從而
    抗告人聲請更生，顯有不可補正之要件欠缺，自不能准許。
    原審駁回抗告人更生之聲請，核無違誤。抗告人執詞指摘原
    裁定不當求為廢棄改判，為無理由，其抗告應予駁回。爰依
    消費者債務清理條例第15條，民事訴訟法第495 條之1 第1
    項、第449 條第2 項、第95條、第78條，裁定如主文。
中    華    民    國    98    年    11    月    27    日
                  民事第三庭  審判長法  官  丁蓓蓓
                                    法  官  黃書苑
                                    法  官  黃明發
上為正本係照原本作成。
本裁定不得再抗告。
中    華    民    國    98    年    11    月    27    日
                                    書記官  陳怡如

司法院資訊處製作；財團法人民間司法改革基金會備份。
